臺灣臺中地方法院刑事判決　　　　　　　　　　　　　九十一年度訴字第七二０號
　　公　訴　人　臺灣臺中地方法院檢察署檢察官
　　被　　　告　己○○
　　　　　　　　戊○○
　　右　一　人
　　選任辯護人　陳盈壽
右列被告等因偽造文書等案件，經檢察官提起公訴（九十一年度偵字第一一九九號、
第二九九九號），本院判決如左：
    主  文
己○○共同連續乘他人急迫貸以金錢，而取得與原本顯不相當之重利，處有期徒刑陸
月，如易科罰金，以佰元折算壹日。
戊○○共同連續乘他人急迫貸以金錢，而取得與原本顯不相當之重利，累犯，處有期
徒刑陸月，如易科罰金，以佰元折算壹日；又行使偽造私文書，足以生損害於他人
，累犯，處有期徒刑陸月，如易科罰金，以佰元折算壹日，「發票人為甲○○，付
款銀行為臺中市第六信用合作社水湳分社，帳號為三四八九之三號，支票號碼為ＧＢ
Ｃ0000000號，面額為新臺幣十二萬元」之支票背面偽造之「丁○○」署押壹
枚，沒收。主刑部分，應執行有期徒刑拾壹月，如易科罰金，以佰元折算壹日。
    事  實
一、戊○○於民國八十二年間因盜匪案件，經本院判處有期徒刑六年，於八十三年一
    月二十二日確定，於八十八年六月二十三日假釋期滿執行完畢，仍不知悔改。己○○、戊○○與真實姓名不詳、年約三、四十歲而稱呼為「李先生」（亦稱呼為
    「主任」或「老仔」）之成年男子，共同基於乘他人急迫貸以金錢而取得與原本
    顯不相當重利之概括犯意聯絡，己○○自八十八年九月或十月起，戊○○自八十
    九年三月起因己○○之介紹，受僱於「李先生」，乘他人需錢孔急之時，貸放款
    項予急迫之不特定人，取得顯不相當之重利，約定每借款新臺幣（下同）一萬元
    ，償還方式係以十天為一期，每期償還利息二千元，如借款在一萬元以上，其償
    還方式則依上述比例類推計算本息，且先扣除利息再給付借款，且要求借款之人
    須以身分證或不動產影本質押，並書立本票為據，而取得月息六十分之與原本顯
    不相當重利，己○○、戊○○則負責與借款之人接洽，交付本金或收取利息等工
    作，並從中牟利。其間「李主任」於八十八年八、九月間某日趁丁○○急迫需要
    金錢償還債務之際，在臺中市○○路之全國電子商店前貸以一萬元，以十天為一
    期，先扣除二千元之第一期利息，丁○○實得八千元，其後丁○○再陸續向「李
    先生」借貸一萬元二次，計息及取款方式均同前，己○○則向丁○○收取利息約
    有二至三次。又於八十九年三月間某日趁甲○○急迫需款之際，在其臺中縣大雅
    鄉○○村○○路二０六號住處，貸以五萬元，以十天為一期，並先扣除一萬元之
    第一期利息及相關手續費二千餘元，甲○○實得三萬七千餘元，其後甲○○續付
    三至四期之利息，均由戊○○出面收取息及本金。
二、戊○○基於為自己不法所有之意圖、行使偽造私文書之故意，於民國八十九年三
    月十四日下午四時許，與己○○一同至臺中縣大雅鄉○○村○○路二０六號甲○○住處，貸放借款予甲○○時，趁甲○○不及注意之際，自行起意，竊取發票人
    為甲○○，付款銀行為臺中市第六信用合作社水湳分社，帳號為三四八九之三號
    ，支票號碼為ＧＢＣ0000000號，面額為十二萬元之支票一紙。得手後，
    在回程之車上，將該張支票出示予同行之己○○、乙○○、吳志和及蕭博文等人
    觀看。其後又於不詳時間及地點，在該張支票背面偽造「丁○○」之姓名，而偽
    造私文書。又於同年月十五日，在臺中市○村路之某家餐廳，遇見友人丙○○，
    即向丙○○謊稱：其因缺錢，願持該張支票調借現金三萬元，並言明一星期後以
    現金換回該支票云云，致丙○○信以為真，而當場借予三萬元，因此行使該偽造
    之私文書，足以生損害於丁○○及丙○○二人。嗣因借款期限到期，戊○○未出
    面處理債務，丙○○乃提示欲兌現該張支票，因甲○○已於同年四月十一日申報
    遺失，始知支票已申報遺失而止付，經訊問丙○○後而查獲上情。
三、案經臺灣臺中地方法院檢察署檢察官自動檢舉後偵查起訴。
    理  由
一、訊據被告己○○對其於右揭時地，貸放高利於不特定人之行為，業於本院審理時
    供認不諱；被告戊○○則矢口否認有於右揭時地從事貸放重利之犯行，辯稱：八
    十九年三月間，當時我沒有工作，己○○看伊有汽車，要伊做他們的司機，每月
    薪資五萬元，老闆我們都稱呼他「主任」，年約四十餘歲，伊不知道他們在放高
    利貸，只知道他們是跟債務人催討債務，利息也不清楚，伊也沒有參與討債的行
    為云云。惟查：
（一）證人甲○○於九十一年四月二十五日本院審理時具結證稱：「我在八十九年三
      月中旬，急需還人家債款，籌不到錢，當天下午我看報紙借錢的廣告，就打電
      話去聯絡，要借五萬元，是一個年約三、四十歲的男子接的電話，他說他會派
      人到我住處跟我聯絡，要我在家裡等。當天下午四、五點，己○○及戊○○進
      到我的住處，其餘三個人在外面的車子裡。他們二人要看我的土地權狀跟身分
      證影本、電話單及稅單等資料，看完資料後他們要我填寫一張本票，金額是五
      萬元，沒有寫票期，約定十天收一次利息，五萬元十天利息一萬元，我實際拿
      到三萬七千餘元，他們預扣第一次利息及二千餘元的手續費，付完錢之後他們
      就離開。」、「（己○○與戊○○是否同時進入你的屋內？）印象中是先後進
      來，是戊○○先進來，己○○後進來，二人差距不到五分鐘的時間。」、「（
      何時發現支票遺失？）隔二、三天後我才發現我的支票遺失，如何遺失的我不
      清楚，該支票我本來是要付酒店消費款的。」、「（十天之後是否有人來跟你
      收利息？）我後來有繳三、四次利息，第一次是戊○○跟另一名個子比較矮的
      男子來收的，我給他們一萬元，他們收了錢就走，第二次是那個個子比較矮的
      男子來收的，之後的幾次利息跟本金都是戊○○來收的，己○○都沒有來跟我
      收過利息。我交利息及本金的地點有在中清交流道附近及漢口路附近，都沒有
      在我家。」、「談借錢細節是在我家談的，是交錢及簽本票時才在我車上，當
      時己○○及戊○○都有在場，利息是戊○○跟我說十天一萬元。」等語，被告
      戊○○與己○○一同向證人甲○○交付貸放高利之借款，並收取證人甲○○簽
      發之本票，被告戊○○並告知利息為何，嗣後並向證人甲○○收取利息，是被
      告戊○○與己○○，確有共同貸放重利之行為，被告戊○○辯稱：不知是在放
      高利，亦不知借款利息為何云云，顯係事後卸責之詞。
（二）被告己○○於九十一年六月四日本院審理時供稱：「我承認有重利的行為，我
      自八十八年九、十月間開始受僱『李先生』，我平常都稱呼他『老仔』，我在
      那邊工作約半年，負責收取利息，所有的證件不會經過我的手，戊○○在我做
      沒多久之後，也一起進來做，戊○○也是負責收取利息，有一段時間我們一起
      搭檔做，但後來因觀念不合，我就沒有做，戊○○有繼續留下來做。」等語。
      被告戊○○就此亦供稱：「是己○○介紹我進去工作的，．．．我也有收過錢
      。」等語。亦可證明被告戊○○與己○○有從事貸放重利之行為。
（三）證人丁○○於九十一年六月四日本院審理時具結證稱：「（是否認識在庭之被
      告己○○、戊○○？）我只見過己○○，沒有見過戊○○。我以前跟己○○借
      過高利貸，八十八年八、九月間，我因賭博缺錢就看報紙廣告說拿身分證可以
      借錢，我就打電話去問，對方自稱是『李先生』，我說我要借一萬元，對方說
      利息十天一期二千元，我們約在中港路之全國電子見面，是那位自稱『李先生
      』年約五十歲左右之男子來跟我見面，他拿八千元給我，我交我的身分證給他
      。隔了約一個月後，我再跟他們借一萬元，再隔一段時間後，我再跟他們借一
      萬元，我有錢時就會還一萬元本金，沒有錢時就先還二千元利息。己○○來跟
      我收過二、三次利息錢，他都是一個人來。後來我本金都有還清，利息付多少
      我記不清楚，身分證也於八十九年三月十七日拿回來，我當天還清債務。」等
    語。綜上所述，被告戊○○與己○○確有貸放重利之行為，足堪認定。
二、訊據被告戊○○於本院審理時，矢口否認有於右揭時地竊取證人甲○○簽發之支
    票一紙，再偽造證人丁○○之背書，持以向證人丙○○詐騙財物之行為，辯稱：
    該張支票是己○○八十九年三月十四日晚間八、九時許，在己○○忠義街租屋處
    交給伊的，己○○說這是朋友欠他的錢，他急需現金，拜託伊去跟朋友調現金，
    並要伊在支票背面簽丁○○的名字作為背書，因伊沒有接觸過支票，所以不清楚
    就幫他寫，第二天下午四、五時許，伊在臺中市○村路某家餐廳，持該張支票向
    朋友陳榮豐調借現金，伊沒有自稱是丁○○，陳榮豐知道伊之綽號是「阿倫」，
    伊向丙○○取得三萬元，約定一、二個星期後還給他，伊再將三萬元交給己○○
    ，己○○則拿一萬五千元給伊，後來因己○○沒有處理該張支票，最後就由伊來
    清償票款云云。惟查：
（一）證人丙○○於九十一年五月十四日本院審理時具結證稱：「（是否認識戊○○
      ？）見過二、三次面，不是很熟，我是透過朋友介紹認識的，我不知道他的本
      名。」、「（八十九年三月十五日在臺中市○村路某家餐廳，戊○○是否有拿
      支票向你調現？）當天我在該餐廳碰到戊○○，戊○○跟我說他缺錢，並拿一
      張支票要向我調現，說該張支票先押在我這邊，等該支票到期前一個星期會將
      錢還給我，他沒有跟我說該張支票是如何取得的，當時因我有喝酒比較大意。
      戊○○交支票給我時，該張支票是否為當場背書的，我忘記了。」、「（是否
      認識被告己○○？）不認識。」等語，被告戊○○對證人丙○○之證詞亦未否
      認，可知是由被告戊○○向證人丙○○借款三萬元。
（二）證人乙○○於九十一年五月十四日本院審理時具結證稱：「（是否認識己○○
      及戊○○？）我自八十九年四月間經朋友介紹認識己○○，同年七、八月後我
      們經常來往。戊○○是經己○○介紹，見過二、三次面，沒有什麼交情。」、
      「（八十九年三月十四日之情形？）當天下午三、四點左右，我在己○○租屋
      處樓下的網路咖啡店打電腦，己○○下來找我，當時我和另外二位朋友吳志和
      、蕭博文在一起，己○○跟我說他要去處理一些事情，邀我一起去，但沒有說
      要處理什麼事情，後來戊○○開車過來，我們四人就搭戊○○的車子到一個我
      不清楚的地方，車子停在路邊，戊○○下車，己○○過幾分鐘之後也下車，他
      們下車去哪裡我沒有注意，我跟另外二人都一直待在車上。己○○下車沒有幾
      分鐘就先回來，戊○○在己○○回來幾分鐘後回來。他們下車做什麼事情我不
      清楚，他們在車上也都沒有講。他們上車約一、二分鐘後，戊○○就拿一張支
      票出來給己○○看，並說該張支票是他偷的，是他從人家皮包拿證件時，順手
      取走該張支票的，該張支票我有看過，後來再還給戊○○。」等語，其之證述
      內容與其在偵查時證述情節大致相符，足可採信。是依證人乙○○證詞，被告
      戊○○於離開證人甲○○住處後，有拿出本案之支票，並向證人乙○○等人宣
      稱是其偷來等語，足認該支票係被告戊○○所竊取。
（三）證人丁○○於九十一年六月四日本院審理時具結證稱：「（提示臺中第六信用
      合作社支票一張有何意見？）背書之丁○○不是我的筆跡，為何會有我的名字
      在上面我不清楚。」等語，足證該張支票之「丁○○」背書並非證人丁○○所
      簽署，而被告戊○○於本院審理時亦供承該背書係其簽署等語，並有該支票影
      本一張存卷可憑，可證該支票確是由被告戊○○所簽署。被告己○○於本院審
      理時亦供稱：「我不認識丙○○，丁○○的名字也不是我叫戊○○寫的，我也
      不認識丁○○，我也沒有收到戊○○交給我的三萬元。」等語，全部否認被告
      戊○○之辯詞，本院參酌前開證人乙○○之證詞，以及該張支票係由被告戊○○交給證人丙○○，三萬元由被告戊○○收取，支票之背書亦係由被告戊○○
      簽署等情，認被告己○○前揭辯詞應屬可採，被告戊○○係屬避就卸責之詞，
      難以採信。
（四）證人陳香妤於九十一年五月十四日本院審理時證稱：「（與戊○○何時結婚？
      何時認識己○○？）我與戊○○自八十九年十月中旬開始交往，於九十一年四
      月二十日結婚，九十年一月間認識己○○。我曾經看過戊○○的老闆二、三次
      ，我對他做放高利貸的工作很不高興，因此跟他吵過架。九十年農曆年後，約
      三、四月間，戊○○曾經改裝車子，我問他錢怎麼來的，戊○○在他的車上跟
      我說是己○○給他的一萬五千元，當天我們跑了四、五間的汽車改裝店，戊○○當天改裝一部音響及後視鏡。」云云。惟被告戊○○於同日亦陳稱：「（與
      陳香妤何時開時交往？何時結婚？）八十八年十月間認識，九十一年四月間結
      婚。」、「（是否跟陳香妤說過一萬五千元的事情？）八十九年三月十五日我
      借錢後幾天，我拿到一萬五千元，想要去更換汽車音響，我太太陳香妤有問我
      錢如何來的，我跟她說是己○○拿票要我幫他借錢。」云云。其二人就相關之
      時間已陳述不一致，縱其二人就時間部分係屬一時記憶不情而陳述錯誤，然證
      人陳香妤之證詞，亦屬被告戊○○之個人片面陳述，有可能係為避免證人陳香
      妤之追問而為之遁詞，並不足以證明被告戊○○之辯解為事實，且證人陳香妤
      與被告戊○○為夫妻，為被告戊○○脫罪之可能性極高，證人陳香妤之證詞，
      實難採信。
（五）被告戊○○之辯護人為其辯護稱：被告戊○○此部分行為，並未造成證人丁○○任何損害，故不構成偽造私文書罪云云，惟按刑法上偽造文書罪以足生損害
      於公眾或他人為構成要件，所謂足生損害，係指他人事實上有因此受損害之虞
      而言，不以實已發生損害為必要，此尚為最高法院一致之見解（參照該院五十
      年臺上字第一二六八號、四十九年臺非字第一八號、四十三年臺上字第三八七
      號、二十二年上字第八七四號判例），而被告戊○○之行為，已足以使證人丁○○有受持票人丙○○追償之虞，而持票人丙○○亦確實持該支票兌現，並因
      此受司法偵查，足以生損害於證人丁○○、丙○○等情，當可認定，辯護人前
      揭辯解，應屬對法律適用之誤會。綜上所述，事證明確，被告戊○○確有竊取
      證人甲○○之支票，再偽造證人丁○○之背書，持以向證人丙○○詐騙財物之
      行為，其此部分犯行，洵堪認定。
三、核被告己○○貸放重利之行為，係犯刑法第三百四十四條之重利罪（起訴書誤寫
    為第三百四十一條）；核被告戊○○貸放重利之行為，係犯刑法第三百四十四條
    之重利罪；被告戊○○竊取證人甲○○之支票，再偽造證人丁○○之背書，持以
    向證人丙○○詐騙財物之行為，係犯刑法第三百二十條第一項之竊盜罪、第二百
    十六條、第二百十條之行使偽造私文書罪、第三百三十九條第一項之詐欺取財罪
    。被告己○○與戊○○間就貸放重利之行為，與綽號「李先生」之成年男子間，
    有犯意聯絡及行為之分擔，均為共同正犯。被告戊○○偽造丁○○署押之行為，
    為偽造私文書之部分行為，而其偽造私文書後再進而行使，其偽造之低度行為為
    行使之高度行為吸收，不另論罪。被告己○○、戊○○所為前開多次貸放重利之
    行為，時間緊接，所犯構成要件相同，各顯係基於概括之犯意為之，均為連續犯
    ，爰依刑法第五十六條之規定，各論以一罪。被告戊○○所犯前開竊盜罪、行使
    偽造私文書罪及詐欺取財罪間，有方法結果之牽連犯關係，應依刑法第五十五條
    規定從一重之行使偽造私文書罪處斷。被告戊○○於八十二年間因盜匪案件，經
    本院判處有期徒刑六年，於八十三年一月二十二日確定，於八十八年六月二十三
    日假釋期滿執行完畢之事實，有臺灣臺中地方法院檢察署刑案資料查註紀錄表各
    一份在卷可稽，其受有期徒刑之執行完畢後，五年以內再犯本件有期徒刑以上之
    罪，為累犯，應依刑法第四十七條規定加重其刑。被告戊○○所犯重利罪與行使
    偽造私文書罪，其犯意各別，罪名不同，應予分論併罰。公訴意旨就被告己○○
    自八十八年九、十月至八十九年三月以前貸放重利之行為，漏未起訴，惟本院認
    此部分與公訴人起訴經判決有罪部分有連續犯之裁判上一罪之關係存在，依審判
    不可分原則，本院自得加以審理。爰審酌被告己○○、戊○○乘人急迫、輕率之
    際而盤削重利，使被害人陷於經濟困境難以自拔，為一己之私利，不惜觸法，破
    壞社會經濟秩序，取得之重利月息高達六十分，受僱期間亦非短，被告戊○○竊
    盜、偽造背書及詐欺之行為，對證人甲○○、丁○○、丙○○均有生損害之虞，
    及造成其三人困擾，被告戊○○對前揭所有犯行均矢口否認，並無悔意，被告二
    人惡性非輕，惟念被告己○○到案後對重利之犯行大致坦承，有利於本案之調查
    ，被告二人年輕識淺，為貪小利而犯本案之罪等一切情狀，分別量處如主文所示
    之刑，被告己○○並依修正後刑法第四十一條第一項前段諭知如易科罰金之折算
    標準。被告戊○○於行使偽造私文書之行為後，刑法第四十一條第一項前段已修
    正為：「犯最重本刑為五年以下有期徒刑以下之刑之罪，而受六個月以下有期徒
    刑或拘役之宣告，因身體、教育、職業、家庭之關係或其他正當事由，執行顯有
    困難者，得以一元以上三元以下折算一日，易科罰金。」，並於九十年一月十日
    公布施行，於同年月十二日發生效力，比較新舊法律規定，以新法對被告戊○○
    較為有利，是依刑法第二條第一項前段規定應適用裁判時法，爰依修正後刑法第
    四十一條第一項前段之規定，分別諭知如易科罰金之折算標準，並諭知應執行之
    刑，及如易科罰金之折算標準。另「發票人為甲○○，付款銀行為臺中市第六信
    用合作社水湳分社，帳號為三四八九之三號，支票號碼為ＧＢＣ0000000
    號，面額為十二萬元之支票」背面偽造之「丁○○」署押一枚，應依刑法第二百
    十九條之規定宣告沒收。
據上論斷，應依刑事訴訟法第二百九十九條第一項前段，刑法第二條第一項前段、第
二十八條、第五十六條、第三百四十四條、第二百十六條、第二百十條、第三百二十
條第一項、第三百三十九條第一項、第五十五條、第四十七條、第五十一條第五款、
第四十一條第一項前段（修正後）、第二百十九條，罰金罰鍰提高標準條例第一條前
段、第二條，判決如主文。
本案經檢察官楊朝嘉到庭執行職務
中      華      民      國      九十一      年      六    月    十八    日
                                臺灣臺中地方法院刑事第四庭
                                        法  官  楊  真  明
右正本證明與原本無異。
如不服本判決，應於送達後十日內向本院提出上訴狀（須附繕本），上訴於臺灣高等
法院臺中分院。
                                        書記官
中      華      民      國      九十一      年      六    月    十九    日
附錄本判決論罪科刑法條
中華民國刑法第三百四十四條：
  乘他人急迫、輕率或無經驗貸以金錢或其他物品，而取得與原本顯不相當之重利者
，處一年以下有期徒刑、拘役或科或併科一千元以下罰金。
中華民國刑法第二百一十條：
  偽造、變造私文書，足以生損害於公眾或他人者，處五年以下有期徒刑。
中華民國刑法第二百一十六條：
  行使第二百十條至第二百十五條之文書者，依偽造、變造文書或登載不實事項或使
  登載不實事項之規定處斷。
中華民國刑法第三百二十條第一項：
  意圖為自己或第三人不法之所有，而竊取他人之動產者，為竊盜罪，處五年以下有
  期徒刑、拘役或五百元以下罰金。
中華民國刑法第三百三十九條第一項。
  意圖為自己或第三人不法之所有，以詐術使人將本人或第三人之物交付者，處五年
  以下有期徒刑、拘役或科或併科一千元以下罰金。
